【裁判字號】    98,訴,40
【裁判日期】    980409
【裁判案由】    塗銷所有權移轉登記
【裁判全文】
臺灣臺中地方法院民事判決                98年度訴字第40號
原      告  永豐商業銀行股份有限公司
法定代理人  丙○○
訴訟代理人  丁○○
被      告  乙○○
            甲○○
上列當事人間請求塗銷所有權移轉登記事件，本院於民國98年3
月19日言詞辯論終結，判決如下：
    主      文
被告乙○○與被告甲○○間就如附表所示之不動產於民國九十七
年六月二十日所為贈與之債權行為，及於民國九十七年七月二十
一日以贈與為原因所為之所有權移轉登記行為，均應撤銷。
被告乙○○應將如附表所示之不動產以贈與為原因，於民國九十
七年七月二十一日所為之所有權移轉登記，予以塗銷。
訴訟費用新台幣伍萬參仟陸佰陸拾捌元由被告負擔。
    事實及理由
壹、程序方面：
    本件被告2人均經合法通知，未於最後言詞辯論期日到場，
    核無民事訴訟法第386條所列各款情形，爰依原告之聲請，
    由其一造辯論而為判決。
貳、實體方面：
一、原告起訴主張：
  (一)訴外人標準儀器有限公司（下稱標準公司）以被告甲○○為
    連帶保證人，於民國96年4月11日向原告申請新台幣（下同
    ）500萬元之授信額度，並簽立授信及交易總約定書1份，保
    證對原告現在及將來所負之債務，且於該約定書第二節第十
    二條第一項約定若借款人不依約攤還本息時，則全部債務視
    為全部到期。其後，訴外人標準公司於96年4月12日向原告
    借款400萬元，與原告立有撥款申請書2紙為憑，並約定共同
    遵守事項。詎訴外人標準公司僅繳付本息至97年10月31日止
    ，即未再依約繳付本息，依雙方上開約定，全部債務已視為
    全部到期，訴外人標準公司尚積欠原告本金822,097元，及
    自97年11月1日起至清償日止，按年息6.04%計算之利息，暨
    自97年12月2日起至清償日止，逾期在六個月以內者，按上
    開利率10%，逾期超過六個月者，按上開利率20%計付之違約
    金，是被告甲○○自應就上開欠款負連帶保證責任。惟經原
    告調閱原登記於被告甲○○名下如附表所示不動產（下稱系
    爭不動產）之登記謄本欲聲請保全程序時，竟發現被告甲○
    ○已於97年6月20日將其所有之系爭不動產無償贈與另一被
    告乙○○，並於97年7月21日完成所有權移轉登記在案。因
    債務人之責任財產為全體債權人之共同擔保，被告甲○○於
    債務未清償之際，竟將系爭不動產無償贈與被告乙○○，脫
    產意圖十分明顯，如不予撤銷被告間之贈與行為，原告之債
    權，因債務人之行為，對其債務之追償有履行不能或履行困
    難之情形，因而損害債權人之債權，爰依民法第244條第1項
    之規定及最高法院42年台上字第323號之判例意旨，請求撤
    銷被告間就系爭不動產所為贈與之債權行為及所有權移轉登
    記之物權行為，且被告乙○○並應將系爭不動產之所有權移
    轉登記予以塗銷，將所有權回復被告甲○○所有。
  (二)對被告抗辯所為之陳述：
    依被告所述之資金流向是訴外人郭錫源先匯款至訴外人標準
    公司帳戶，再轉帳到訴外人本賀資訊有限公司（下稱本賀公
    司）帳戶，並非被告甲○○之帳戶，且在法律上被告甲○○
    與訴外人標準公司是不同人格，看不出被告2人間買賣系爭
    不動產之資金往來關聯性。再者，被告2人間移轉不動產之
    原因已登記為贈與，依土地法第43條之規定，該贈與移轉之
    登記自有絕對效力。又於一般銀行辦理房屋貸款之流程中，
    若買受人設定抵押權並進行擔保品產權移轉登記時，出賣人
    未塗銷其他銀行之第一順位抵押權，提供買受人貸款之銀行
    會設定第二順位抵押權後，再照會第一順位抵押權銀行提供
    截至撥款日當天出賣人結清貸款帳戶之代償金額，至撥款日
    當天，提供貸款銀行再將該代償金額匯至第一順位抵押權銀
    行辦理結清，出賣人於第一順位抵押權銀行取得清償證明後
    ，再至地政機關辦理塗銷原第一順位抵押權銀行之抵押權，
    提供貸款銀行始成為第一順位抵押權，被告乙○○所述之貸
    款流程實有違一般流程。
  (三)並聲明：
    1.被告乙○○、甲○○就如附表所示之不動產於97年6月20
      日所為贈與之債權行為及97年7月21日所為移轉所有權登
      記之物權行為均撤銷。
    2.被告乙○○應將如附表所示之不動產於97年7月21日以贈
      與為原因所為之所有權移轉登記予以塗銷。
二、被告2人未於最後言詞辯論期日到場，惟據其以前到庭陳述
    及所具書狀則以，被告2人早於97年3月間即有買賣系爭不動
    產之議，因大眾商業銀行表示須先辦理過戶，始可辦理貸款
    ，故被告甲○○同意先將系爭不動產移轉登記予其女婿即被
    告乙○○，並同意被告乙○○以代償被告甲○○及訴外人本
    賀公司之債務為交付買賣價款之方式，被告乙○○乃於97年
    7月間向訴外人郭錫源借款420萬元，訴外人郭錫源遂於97年
    7月22日由上海商業銀行松南分行將420萬元匯入訴外人標準
    公司在台灣企銀台中分行所設之帳戶，同日訴外人標準公司
    存入被告甲○○開設之訴外人本賀公司設於台灣企銀台中分
    行之帳戶，用以分別清償訴外人本賀公司及被告甲○○向台
    灣企銀台中分行之借款4,063,739元及187,271元，以塗銷台
    灣企銀台中分行設定於系爭不動產之抵押權登記。被告乙○
    ○再於97年7月25日以系爭不動產所有權為擔保向大眾商業
    銀行辦理房屋貸款，是本件實係被告乙○○經向訴外人郭錫
    源借款後向被告甲○○購買系爭不動產，並非如原告所稱之
    贈與。實因承辦代書格於法令，認三等親內應以贈與方式辦
    理過戶，始造成原告有所誤解等語，資為抗辯。答辯聲明：
    原告之訴駁回。
三、得心證之理由：
  (一)原告主張：訴外人標準公司對原告負有債務本金822,097元
    及利息、違約金，而被告甲○○為訴外人標準公司之連帶保
    證人，迄未依約清償；及被告甲○○將其所有如附表所示之
    不動產，於97年7月21日以贈與為原因，辦理所有權移轉登
    記予被告乙○○等事實，並據提出授信及交易總申請書影本
    、授信及交易總約定書影本各1份、借款撥貸書影本2紙、系
    爭不動產之登記謄本及系爭不動產異動索引各1份為證，核
    屬相符，復為被告所不爭執，自堪信為真實。
  (二)再者，原告主張被告2人間於97年7月21日以贈與為原因所為
    之系爭不動產所有權移轉登記，有害及原告之債權，本於民
    法第244條第1項規定，求為命被告間就系爭不動產所為之贈
    與行為，及所有權移轉行為應予撤銷，移轉登記應予塗銷等
    語，則為被告所否認，並以上開情詞置辯。是以本件兩造爭
    執要點即在於：被告間之系爭不動產所有權移轉之原因究為
    買賣或贈與？原告請求撤銷被告間就系爭不動產之債權行為
    及物權行為，有無理由？茲析述如下：
  1.被告辯稱：其2人早於97年3月間即有買賣系爭不動產之議，
    因大眾商業銀行表示須先辦理過戶，始可辦理貸款，故被告
    甲○○同意先將系爭不動產移轉登記予其女婿即被告乙○○
    ，並同意被告乙○○以代償被告甲○○及訴外人本賀公司之
    債務為交付買賣價款之方式云云。經查：
    (1)依台中市中山地政事務所函覆資料，被告2人就系爭不動
      產確係以「贈與」為原因，申請該所辦理所有權移轉登記
      乙情，此有該所覆函暨所附土地登記申請書、贈與所有權
      契約書、土地增值稅（一般贈與）繳款書、契稅繳款書及
      贈與稅繳清證明書等影本各1份在卷可稽。
    (2)被告復辯稱：被告乙○○需時籌措價金，乃於97年7月間
      向訴外人郭錫源借款420萬元，訴外人郭錫源遂於97年7月
      22日由上海商業銀行松南分行將420萬元匯入訴外人標準
      公司在台灣企銀台中分行所設之帳戶，同日訴外人標準公
      司存入被告甲○○開設之訴外人本賀公司設於台灣企銀台
      中分行之帳戶，用以分別清償訴外人本賀公司及被告甲○
      ○向台灣企銀台中分行之借款4,063,739元及187,271元，
      以塗銷台灣企銀台中分行設定於系爭不動產之抵押權登記
      等語，並提出相關銀行存摺影本2紙為證；然為原告所否
      認。依前所述，被告甲○○係於97年7月21日以贈與為原
      因，即將系爭不動產辦理所有權移轉登記予被告乙○○。
      而依被告所辯資金流向，則均係於97年7月22日所為，乃
      在系爭不動產過戶之後，顯與一般交易常情有違。再者，
      被告所稱資金流向及所提銀行存摺影本2紙所示之匯款往
      來情形，僅能證明訴外人郭錫源與訴外人標準公司間，及
      訴外人標準公司與訴外人本賀公司間，各有資金往來，尚
      難證明被告2人間有何資金往來情形，是被告辯稱：該筆
      匯款即為被告乙○○用以支付予被告甲○○之價金云云，
      要難遽採。
    (3)依上所述，被告辯稱：其2人間就系爭不動產所有權移轉
      之原因乃為買賣等語，尚屬無據，仍應認被告2人間就系
      爭不動產所有權移轉之原因乃為贈與。
  2.按債務人所為之無償行為，有害及債權者，債權人得聲請法
    院撤銷之，民法第244條第1項定有明文。此即所謂債權人之
    撤銷權，係指債權人對於債務人所為有害債權之行為 (即詐
    害債權)，得聲請法院予以撤銷之權利，目的係為保全債權
    人之債權，蓋債務人之總財產為債權人債權之擔保。又此權
    利之行使，必須以訴為之，故又稱撤銷訴權。其要件有：1.
    為債務人所為之法律行為。2.其法律行為有害於債權人之債
    權。3.其法律行為係以財產權為目的。4.如為有償之法律行
    為，債務人於行為時，明知其行為有害於債權人之債權，受
    益人於受益時，亦明知其情事。至於債務人之法律行為，除
    有特別規定外，無論為債權抑為物權行為，均非所問（最高
    法院42年臺上字第323號判例意旨參照）。本件被告甲○○
    於97年7月21日以贈與為原因，將其名下如附表所示之不動
    產辦理所有權移轉登記予被告乙○○時，即已積欠原告上開
    債務迄未清償，已如前述；且被告甲○○並未主張及舉證其
    於斯時除系爭不動產外，尚有何其他資力足以清償原告之債
    權，堪認被告甲○○於斯時已無資力足以清償原告之債權。
    準此，被告甲○○其無償贈與及因此所為之所有權移轉登記
    行為，顯有害於債權人之債權而屬詐害債權行為。是原告主
    張被告2人間之贈與害及其債權，應屬可採，原告自得依前
    開規定，訴請撤銷被告2人間所為前開無償贈與之債權行為
    及物權行為，並請求被告乙○○塗銷系爭不動產之所有權移
    轉登記，以回復原狀。
  (三)從而，原告依民法第244條第1項規定行使撤銷權，撤銷被告
    2人間就系爭不動產所為無償贈與之債權行為及移轉所有權
    之物權行為，並依民法第244條第4項規定，請求被告乙○○
    塗銷系爭不動產所有權移轉登記，回復為被告甲○○所有，
    自屬有據，應予准許。
四、本件訴訟費用額確定為53,668元，由敗訴之被告負擔。
五、訴訟費用負擔之依據：民事訴訟法第78條。
中    華    民    國    98    年    4     月    9     日
                  民事第二庭    法  官  許秀芬
以上正本係照原本作成
如對本判決上訴，須於判決送達後20日內向本院提出上訴狀
中    華    民    國    98    年    4     月    9     日
                                書記官


司法院資訊處製作；財團法人民間司法改革基金會備份。
